臺灣高等法院臺中分院民事判決　　　　　 99年度上字第343號
上　訴　人　　陳家騏
　　　　　　　周碧桂
前列二人共同
訴訟代理人　　陳清華律師
被 上訴 人　　朱科俊
訴訟代理人　　李岳洋律師
上列當事人間請求清償借款事件，上訴人對於民國99年8月13日
臺灣臺中地方法院99年度訴字第1016號第一審判決提起上訴，本
院於100年1月11日言詞辯論終結，判決如下：
    主  文
上訴駁回。
第二審訴訟費用由上訴人連帶負擔。
    事實及理由
一、被上訴人主張：
  (一)緣上訴人陳家騏於民國95年11月7日，向被上訴人借貸數筆
    借款，分別為新台幣(下同)2萬2000元，清償日為95年12
    月10日。139萬7800元，清償日為97年12月31日。18萬
    元，清償日為95年12月10日，共計159萬9800元，並經上訴
    人陳家騏於95年11月20日簽立借貸暨連帶清償契約書確認無
    訛。嗣上訴人陳家騏又於95年11月20、21、22日分別向被上
    訴人各借貸300萬元(清償期分別為96年1月10日、96年5月20
    日、96年8月21日)年利率均為2.8%，同年12月1、6、18、19
    、20日上訴人陳家騏分別向被上訴人借貸6萬元、3萬669 元
    、12萬元、48萬9000元、3萬8200元，清償期均為96年1月10
    日，利率均為年息2%。合計借貸總金額為1133萬7669元。另
    上訴人周碧桂並對前開債務為連帶保證，詎上訴人二人迄起
    訴時尚未為清償，爰依消費借貸法律關係，先就其中95年11
    月21日所借300萬元(清償日為96年5月20日)中之200萬元為
    一部請求等語。並聲明：上訴人應連帶給付被上訴人200 萬
    元整，及自96年5月21日起至清償日止，按年息百分之2.8計
    算之利息。及以供擔保為條件之假執行宣告。
  (二)對上訴人抗辯之陳述：
  1.上訴人訴訟代理人有提及開立商用本票存根之被證四是投資
    ，但是投資什麼是有問題，他為何開本票去投資，也去投資
    被上訴人朱科俊，本票雖然是被上訴人收去，不過被上訴人
    也有拿錢出來，但投資的標的為何無法知悉，投資的原因不
    明，這部分無法證明什麼。
  2.被證三合約，係上訴人拿到幹細胞的技術後，為讓他人認為
    該技術是從日本過來比較有價值，因而與被上訴人合作而簽
    署被證三之合約，合約內容是上訴人擬定，實際上並沒有日
    本方面之授權行為，兩造亦均未出資。
二、上訴人則以下列各詞置辯：
  (一)按上訴人職業為醫師，有中、西醫執照，自行開立診所，收
    入自然高於常人甚多，縱欲為詐騙他人之行為，詐騙所得自
    應具有相當高之吸引力，方有觸法之動機，否則僅為蠅頭小
    利而自毀前程，應非受過高等教育人所為，是以本件之相關
    之刑事案件，其中尚有其他原因，此為其一。
  (二)又被上訴人為日本東京農業大學造園科系畢業，93年間開立
    貿易公司，進口健康食品，並非具有醫學專長之人，倘上訴
    人要求被上訴人冒充日本醫學博士，則本件刑案部分自然應
    由上訴人主導，詐騙所得應由上訴人控管，大部分所得亦歸
    由上訴人獲取，始符常理。蓋上訴人以自己之診所、執照及
    人力資源設計騙局，又賭上自己之醫師生涯行詐騙之犯行，
    豈有可能獲取之犯罪所得竟不如僅充當人頭之被上訴人。
  (三)是以，細查被上訴人於刑案中自承收受上訴人顧問費用近8
    百萬元。又診所之人事，如僱用被上訴人自己之配偶何美華
    、兒子朱少冬、朋友吳雲雀；會計帳目由吳雲雀管理、被上
    訴人由診所支出雜支費用及證人吳雲雀於刑案中證詞，足見
    ，診所之事務均由被上訴人主導，上訴人僅分得７％之費用
    ，其餘人事、財務及管理權限均由被上訴人或其配偶何美華
    統籌。試問，倘兩造共謀詐欺，豈有可能利益大部分均歸被
    上訴人或其家人，風險較大之上訴人反僅分得小部分利益，
    且執業之醫師竟需時常向上訴人借錢簽本票之理？
  (四)復依常理借貸者，借款人自然須說出借款原因，縱使編造理
    由，自然應取得信於出借人，貸方始有出借之動機。又借款
    之交付除有其他特別之理由，原則上多以一次交付，以利書
    據之載明或證明，況連續三日交付相同鉅額之借款，並有委
    任律師到場見證，除非為情勢緊急需款恐急，否則待三日後
    一次交付，並由律師一次見證，書立書證本票，豈不更加經
    濟方便？查本件借款之交付分三日三次，委任律師見證三次
    ，書立三張借據三紙本票，同樣交付現金，已非無疑？再者
    ，上訴人借款之理由、被上訴人鉅款之來源及出借之動機等
    ，被上訴人在在均未說明，於本案中更是拒絕作證，則上訴
    人所辯：「該款是向被上訴人借來投資「日本基因醫學技術
    移轉」之投資款一千萬元」云云，非全無可採。
  (五)證人賴素屏證稱約台幣3千萬元權利金，被上訴人亦自承伊
    係與上訴人共同投資經營，是以上訴人主張授權書之3千萬
    元權利金，當初約定由兩造各負擔1000萬元，餘日本授權單
    位保留1000萬元股份，伊因為沒錢所以向被上訴人借款1000
    萬元，其中9百萬元被上訴人分三次交付，交付完後上訴人
    即將收取之借款交還被上訴人充作投資款，而事後被上訴人
    並無法取得日本方面之授權，合夥目的不達，爰終止合夥，
    並就合夥終止後結算後可得請求之1000萬元出資款返還請求
    權，被上訴人未為返還，爰依上開得請求返還之1000萬元出
    資額返還債權抵銷起訴之200萬元，被上訴人之債權既經抵
    銷而不存在，上訴人周碧桂之連帶債務亦隨之消滅等語，資
    為抗辯。答辯聲明：被上訴人之訴駁回，如受不利益判決，
    願供擔保免為假執行。
三、兩造於本院補充陳述略以：
  (一)上訴人部分：本件兩造合夥關係及合夥比例，係因繼受93年
    間訴外人柯萬盛、陳欽正及兩造等4人，共同合夥每人持股
    25%之比例合作關係而來，嗣後柯萬盛、陳欽正退出合夥關
    係，即變更為兩造之合作關係，每人各占50%。至於兩造合
    作準備引進之日本ＮＫ基因療法之出資額，依據原證三之日
    本基因醫學技術轉移授權合約所載，轉移權利金共為3千萬
    元，日本授權單位保留1千萬元之權利，由兩造各出資1千萬
    元投資。是以上訴人因無力支出此龐大之授權金，方由被上
    訴人提議由被上訴人先出借予上訴人，日後再由所得利益中
    扣回，詎料事後證明僅是騙局一場，上訴人無端背負龐大債
    務。證人吳雲雀證稱：「後來診所就出事了。我印象中在診
    所的5樓，他們有簽借據，有請我去影印借據，借據內容我
    不清楚，我有問當時的何美華她說因要跟博士投資ＮＫ沒有
    錢，要借錢。是陳家騏向朱科俊借，當時還有一位律師在場
    。」等語，足證本件ＮＫ技術尚未開始，即被查獲，是以至
    少其中經證人見證之3百萬元，尚足以抵銷本件2百萬元之借
    款債務。
  (二)被上訴人部分：上訴人既無法否認借據之真實性，確實對被
    上人積欠借款債務，又上訴人主張抵銷之事由部分，因無法
    證伊對被上訴人有主動債權，即未曾出資1千萬元與被上訴
    人合夥；上訴人一再辯稱遭被上訴人詐騙亦有誤會，此觀上
    訴人早已於96年3月8日台灣台中地方法院檢察署（下稱台中
    地檢署）96年度偵字第5791號案件以證人身分訊時證稱伊早
    已知被上訴人非日本醫學博士，並經檢察官不起訴處分在案
    。
四、原審審酌兩造提出之攻擊防禦方法後，判決上訴人應連帶給
    付被上訴人200萬元整，及自96年5月21日起至清償日止，按
    年息百分之2.8計算之利息。並依兩造聲請分別為供擔保後
    准、免假執行之宣告。上訴人對原審判決不服，提起上訴，
    於本院聲明：(一)原判決廢棄；(二)上開廢棄部分，被上訴人在
    第一審之訴駁回。被上訴人答辯聲明：上訴駁回。
五、被上訴人主張上訴人陳家騏於95年11月7日，向被上訴人借
    貸數筆借款，共計159萬9800元，並經上訴人陳家騏於95年
    11月20日簽立借貸暨連帶清償契約書確認無訛。嗣上訴人陳
    家騏又於95年11月20、21、22日分別向被上訴人借貸300 萬
    元，清償期分別為96年1月10日、同年5月20日、同年8月21
    日，年利率均為年息2.8%，上訴人周碧桂並對前開債務為連
    帶保證，有律師見證之借據附卷可稽，而上訴人二人迄未為
    清償，僅就其中一部而為請求等情，業據被上訴人提出借貸
    暨連帶清償契約書、借據、本票等件為證，且為上訴人所不
    爭，堪信為真實。
六、本件上訴人就前述借款及被上訴人交付借款之事實不爭執，
    惟爭執上訴人就其合夥投資ＮＫ技術款項，被上訴人迄未歸
    還，就其可得請求退還之合夥投資與本件被上訴人所請求20
    0萬元借款，主張抵銷云云；被上訴人則否認兩造有合夥之
    事實。經查：
  (一)上訴人陳家騏與被上訴人共同基於意圖為自己不法所有及違
    反醫師法第28條第1項前段未取得合法醫師資格者，不得擅
    自執行醫療業務規定之犯意聯絡，由上訴人陳家騏擔任博智
    診所與勝醫皇診所之院長，被上訴人則冒稱係該診所之首席
    研究指導顧問「渡邊信一」教授與日本醫學博士，均向病患
    詐稱該等診所擁有各國醫療團隊與各科醫師主持，向被害人
    邱和卿等人施用詐術，騙取療程費用，如加計被害人詹玉成
    、洪坤煜，總計金額高達2千7百餘萬元等情，業經本院刑事
    庭以97年度上訴字第1834號判處上訴人陳家騏有期徒刑3年2
    月，被上訴人朱科俊3年6月在案，此有本院97年度上訴字第
    1834號刑事判決附卷可稽（本院卷第61至105頁）；顯見上
    訴人陳家騏與被上訴人均是對病患騙取療程費用之常業詐欺
    罪共犯。
  (二)上訴人陳家騏雖辯稱伊不知被上訴人非日本醫學博士，實係
    受詐欺而借款投資ＮＫ技術轉移授權，伊偵查中所供述有誤
    云云。惟查上訴人於台中地檢署96年度偵字第5791號案件偵
    查中，於96年3月8日檢察官以證人身分訊問時，業已證稱：
    伊知道朱科俊並非日本醫學博士，且係與朱科俊共同討論後
    ，由朱科俊假冒日本醫學博士渡邊信一，並冒稱是伊之指導
    教授，在勝醫皇診所對病患行騙，只有伊與朱科俊知道朱科
    俊不是日本醫學博士，沒有告訴其他人等語（見台中地檢署
    96年度偵字第5791號卷（一）第43頁），復於96年3月16日
    台中地檢署檢察官偵訊時仍供稱：96年3月8日之偵訊筆錄實
    在等語，並稱：一開始合作就由朱科俊假冒日本醫學博士，
    並對病患介紹朱科俊係伊之指導教授等語（同上偵查卷第41
    9頁），並有上開96年偵字第1933號不起訴處分書附卷可按
    （分見原審卷第60至67頁、本院卷第113至120頁）。是依上
    訴人陳家騏於上開案件中之證述及供述，可見上訴人陳家騏
    與被上訴人合作開立診所之初，即已知悉被上訴人未具有日
    本醫學博士之學歷，係2人討論後，才如此對外聲稱，其他
    人並未知悉。另被上訴人曾於93年3月27日以其本名「朱科
    俊」與上訴人簽立「共同經營合約書」，此亦有該合約書影
    本1份附卷可稽（見原法院96年度醫訴字第5號影卷(一)、本院
    卷第35至38頁），復有展示以取信病患之投資企劃書影本附
    卷可按（見原審卷第91至116頁）。可見上訴人一開始合作
    時，即知悉被上訴人朱科俊之本名，並非僅有日本名字「渡
    邊信一」。是難認被上訴人有向上訴人施用詐術，上訴人亦
    無陷於錯誤之餘地。上訴人辯稱其係受詐欺而向上訴人借款
    投資ＮＫ技術轉移授權云云，即無可採。
  (三)復按民法第682條第1項規定合夥人於合夥清算前，不得請求
    合夥財產之分析。換言之，合夥解散後，應先經清算程序。
    且合夥財產，依同法第697條第1項規定，應先清償合夥債務
    ，或劃出必要之數額後尚有賸餘，始應返還各合夥人之出資
    ，必清償合夥債務及返還各合夥人出資後，尚有賸餘者，始
    應按各合夥人應受分配利益之成數，分配於各合夥人，此觀
    同法第697條第2項、第699條規定自明。本件兩造於93年3月
    27日簽立合夥，嗣因所醫治之病患有人死亡，為檢察官起訴
    ，嗣為原法院刑事庭以96年度醫訴字第5號、本院97年度上
    訴字第1834號判決有罪，有該判決書附卷可稽（見原審卷第
    76至84頁、本院卷第61至105頁），診所業務無法繼續經營
    ，合夥解散尚未清算，亦為上訴人所不爭，雖稱合夥契約未
    履行，技術未移轉即被查獲，惟依兩造93年成立合夥關係，
    且其所詐騙金額高達2700多萬元，因分款不均，上訴人疑被
    上訴人侵占合夥所得診療費公款，曾告訴被上訴人與其妻何
    美華涉嫌侵占等，被上訴人與何美華為檢察官以侵占罪嫌提
    起公訴，此有台中地檢署97年度偵字第1933號起訴書附卷可
    稽（見原審卷第68至73頁），所辯合夥契約尚未履行云云，
    難以採信，兩造合夥既尚未清償合夥債務及劃出必要之數額
    ，有無賸餘財產，迄未可知。則上訴人主張以其得請求返還
    之合夥出資款抵銷本件所欠被上訴人之借款，即有未合。是
    其抵銷之抗辯為無可採。被上訴人自得請求返還借款。
七、綜上所述，本件被上訴人主張上訴人積欠借款未償為可採，
    上訴人所辯其受詐欺而借款投資ＮＫ技術轉移，及以投資款
    抵銷本件借款，均為無可取。依書立之借據、本票借款約定
    ，被上訴人自得請求上訴人連帶清償借款。從而，被上訴人
    本於消費借貸及連帶保證之法律關係請求上訴人連帶給付20
    0萬元及自96年5月21日起至清償日止按年息2.8%計算之利息
    ，為有理由，應予准許。是則原審判命上訴人如數連帶給付
    ，並依兩造所陳以供擔保為條件之准免假執行宣告，於法並
    無不合。上訴意旨指摘原判決不當，求予廢棄改判，為無理
    由，應予駁回其上訴。
八、本案事實已臻明確，兩造其餘攻擊防禦方法，不足以影響本
    判決結果，爰不一一論述，併此敘明。
九、據上論結，本件上訴為無理由，依民事訴訟法第449條第1項
    、第85條第2項前段，判決如主文。
中    華    民    國   100    年    1     月    25    日
                民事第五庭    審判長法  官  李寶堂
                                    法  官  古金男
                                    法  官  王重吉
以上正本係照原本作成。
如對本判決上訴，須於收受判決送達後20日內向本院提出上訴書
狀，其未表明上訴理由者，應於提出上訴後20日內向本院提出上
訴理由書（須按他造人數附具繕本）。
上訴時應提出委任律師為訴訟代理人之委任狀。具有民事訴訟法
第466條之1第1項但書或第2項之情形為訴訟代理人者，另應附具
律師及格證書及釋明委任人與受任人有該條項所定關係之釋明文
書影本。如委任律師提起上訴者，應一併繳納上訴審裁判費。
                                    書記官  林玉惠
中    華    民    國   100    年    1     月    26    日
                                                      Ａ